【裁判字號】    97,台上,827
【裁判日期】    970424
【裁判案由】    確認拋棄繼承權存在
【裁判全文】
最高法院民事判決              九十七年度台上字第八二七號
上  訴  人  丁○○
訴訟代理人  黃德財律師
被 上訴 人  甲○○
            乙○○
            丙○○
共      同
訴訟代理人  陳進興律師
上列當事人間請求確認拋棄繼承權存在事件，上訴人對於中華民
國九十六年十一月二十八日台灣高等法院第二審判決（九十五年
度家上字第二九七號），提起上訴，本院判決如下：
    主  文
上訴駁回。
第三審訴訟費用由上訴人負擔。
    理  由
本件上訴人主張：兩造之被繼承人即訴外人吳清泉於民國六十八
年九月二十日死亡後，被上訴人與其他繼承人即訴外人徐五妹、
吳重德、吳勳德等人，即於同年十一月七日共同具狀向台灣新竹
地方法院（下稱新竹地院）聲明拋棄繼承（下稱系爭聲明狀），
經該院准予備查後，其中被上訴人甲○○復於八十年一月五日向
新竹地院申請發給拋棄繼承證明書，被上訴人對吳清泉遺產已無
繼承之權。乃被上訴人竟於桃園縣政府辦理吳清泉所遺坐落大溪
鎮○○段社角小段二一七之一、二四四之二、二四七之一地號等
土地（下稱系爭土地）徵收補償時，否認拋棄繼承而聲明異議，
致伊因繼承而得受領之徵收補償費，發生不確定狀態，伊自有即
受確認判決之法律上利益等情，爰求為確認被上訴人對吳清泉遺
產繼承權不存在之判決。
被上訴人則以：伊等並未拋棄對吳清泉遺產之繼承權，亦未收受
法院之任何通知，系爭聲明狀非伊等所具，甲○○亦未於八十年
間向新竹地院聲請補發拋棄繼承證明書，上訴人應就其何以得持
有以伊等名義聲明拋棄繼承負舉證之責。又甲○○及吳勳德自五
十年五月及五十二年三月間，即分別遷居台北市，上訴人持有之
系爭聲明狀，卻記載新竹縣關西鎮舊址，該聲明狀顯係虛偽不實
，伊等既未拋棄繼承，對吳清泉遺產之繼承權自屬存在等語，資
為抗辯。
原審斟酌全辯論意旨及調查證據之結果，以：上訴人主張吳清泉
死亡後，被上訴人已於知悉得繼承開始二個月內之六十八年十一
月七日，向新竹地院聲明拋棄繼承並准予備查等情，固據其提出
系爭聲明狀及新竹地院於八十年間所補發之准予備查通知抄本為
證，然繼承人依民法第一千一百七十四條之規定，向法院聲明拋
棄其繼承權，屬非訟事件。法院就拋棄繼承事件僅須審查是否符
合形式要件，毋須為實體之審查，所為准予備查，僅具確認之性
質，並無實體確定力。故關於繼承人是否確已為拋棄繼承權之聲
明及其聲明之撤回或撤銷等之法效如何？倘利害關係人對之有所
爭執，仍應循民事訴訟程序訴請法院為實體上之裁判。查：(一)被
上訴人固不否認上開新竹地院補發准予（拋棄繼承）備查通知之
形式為真正，惟其是否確有具狀聲明拋棄繼承？因該院所受理對
吳清泉之遺產拋棄繼承之相關案卷，逾法定保存期限而遭銷燬，
已無從查考。(二)觀諸上訴人提出之系爭聲明狀，所載聲明人甲○
○、吳勳德之地址，猶記載為新竹縣關西鎮南新里二十二號舊址
，核與其二人早於五十年五月十七日、五十二年三月二十日即分
別遷居於台北市之情形有所不符。(三)綜觀該聲明狀之全文（含具
狀人部分），顯係出於同一人所撰，除於該具狀人之欄位部分，
未據狀載之聲明人簽名或蓋章外，依該狀所載，僅檢附戶籍謄本
，而未見一併附具聲明人之印鑑證明，俾供為該聲明人是否確有
具狀聲明拋棄繼承之形式審核，則得否徒依該聲明狀，即認被上
訴人有具狀拋棄繼承？自非無疑。(四)上訴人既非系爭聲明狀所載
之具狀拋棄繼承之人，竟持有新竹地院蓋有收狀日期之系爭聲明
狀影本。又自承係其於八十年間，逕以甲○○之名義向新竹地院
聲請補發拋棄繼承准予備查證明書，卻迄未能就其所辯甲○○將
之影印後寄交之事實舉證以為證明，亦見上訴人所指被上訴人已
拋棄繼承，與常情有違。(五)新竹地院受理相關拋棄繼承事件，計
有該院六十八年度繼字第二三號、第二四號二件，其當事人除第
二三號記載之「徐五妹等人」外，雖尚有第二四號之「宋吳招妹
等人」，似見「宋吳招妹等人」亦已拋棄對吳清泉之繼承權，但
宋吳招妹卻於審理時，仍堅稱其未具狀聲明拋棄繼承，與被上訴
人所辯相同，被上訴人是否確有於斯時具狀拋棄繼承，尤非無疑
。(六)倘被上訴人乙○○早於六十八年十一月七日即已具狀拋棄繼
承，以上訴人迄今仍保有六十八年及八十年間相關拋棄繼承文件
之謹慎性格，焉肯嗣於八十八年間，猶出具拋棄繼承書及印鑑證
明予訴外人吳豐德，俾乙○○就吳清泉所遺關西鎮○○段八四號
、苧子園段一五八號等二筆土地，辦理分割繼承登記之理。(七)吳
清泉死亡後，除遺有系爭土地【徵收補償費新台幣（下同）一千
七百七十九萬三千六百七十五元】外，另留有坐落關西鎮○○段
八四號、苧子園段一五八號等二筆土地（申報遺產經核定價額約
為二十九萬四千七百五十七元），可見吳清泉尚非未遺留財產，
被上訴人是否願意無端拋棄該鉅額遺產之繼承權？仍待斟酌。苟
包含被上訴人在內之多數繼承人，早於六十八年十一月間即拋棄
繼承，上訴人卻遲至數十年，仍未辦理上開土地繼承登記，益與
經驗法則有違。(八)上訴人已自陳於八十年間，逕以甲○○名義，
聲請新竹地院補發拋棄繼承證明書，倘被上訴人確有拋棄繼承情
事，而上訴人有使用相關證明之必要，理應告知甲○○提出聲請
，或經其同意代為聲請，乃上訴人捨此不由，卻逕自為之，可徵
被上訴人知悉拋棄繼承，純屬子虛。綜上所述，上訴人主張被上
訴人於六十八年十一月七日即向法院具狀為拋棄繼承之聲明，並
經法院准予備查，已喪失對吳清泉之繼承權，尚無可取。則其據
以請求確認被上訴人對吳清泉之繼承權不存在，即非正當，不應
准許，為其心證之所由得，並說明上訴人其他主張及聲明證據為
不足取暨不逐一論述之理由，因將第一審所為上訴人勝訴之判決
廢棄，改判駁回上訴人之訴。按法院就繼承人聲明拋棄繼承權所
為准予備查之通知，性質上屬非訟事件，僅具確認之效力，並無
實體上之確定力，倘當事人或其他利害關係人對繼承人是否確已
聲明拋棄繼承之實體事項有所爭執，自仍應循民事訴訟程序訴請
法院為實體之裁判。查原審審據上開事證，綜合研判，並本於取
捨證據、認定事實之職權行使，進而論斷上訴人主張被上訴人於
六十八年十一月七日向法院具狀聲明拋棄繼承，已喪失對吳清泉
之繼承權，尚無可取，且依上訴人提出新竹地院八十年間所寄發
准予備查通知之抄本，其中甲○○住址仍載為與六十八年間系爭
聲明狀所載新竹縣關西鎮南新里二二號之錯誤（見一審卷一三頁
），益徵被上訴人抗辯未受送達而不知有拋棄繼承一節，誠屬可
信。又系爭新竹地院所為聲明拋棄繼承准予備查之通知，固屬公
文書而可推定為真正，然依原審上揭合法確定之事實，應足以反
證該准予備查之記載失實，原審本於上述理由而為上訴人敗訴之
判決，經核於法並無違背。上訴論旨，猶執陳詞，並以原審採證
、認事之職權行使及其他贅述或與判決結果不生影響之理由，指
摘原判決不當，求予廢棄，不能認為有理由。
據上論結，本件上訴為無理由。依民事訴訟法第四百八十一條、
第四百四十九條第一項、第七十八條，判決如主文。
中   華   民    國   九十七   年    四    月  二十四  日
                      最高法院民事第六庭
                          審判長法官  朱  建  男
                                法官  顏  南  全
                                法官  林  大  洋
                                法官  鄭  傑  夫
                                法官  蘇  清  恭
      本件正本證明與原本無異
                                      書  記  官
中    華    民    國  九十七  年    五    月    二    日
                                                 H


司法院資訊處製作；財團法人民間司法改革基金會備份。
